臺灣高等法院臺中分院刑事判決       100年度上易字第1317號
上  訴  人
即  被  告  唐銘佑
上列上訴人因竊盜等案件，不服臺灣南投地方法院100年度易字
第173號中華民國100年8月31日第一審判決（起訴案號：臺灣南
投地方法院檢察署100年度偵字第801號），提起上訴，本院判決
如下：
    主  文
上訴駁回。
    理  由
一、依刑事訴訟法第350條、第361條、第362條、第367條規定，
    不服地方法院之第一審判決而上訴者，須提出上訴書狀，並
    應敘述具體理由，為上訴必備之程式；其所提出之書狀未敘
    述上訴理由，或僅曾以言詞陳述上訴理由者，均應於上訴期
    間屆滿後二十日內補提理由書於第一審法院。第一審法院經
    形式審查，認逾期未補提上訴理由者，應定期間先命補正；
    逾期未補正者，為上訴不合法律上之程式，應以裁定駁回。
    倘已提出上訴理由，但所提非屬具體理由者，則由第二審法
    院以上訴不合法律上之程式，判決駁回。而所謂具體理由，
    必係依據卷內既有訴訟資料或提出新事證，指摘或表明第一
    審判決有何採證認事、用法或量刑等足以影響判決本旨之不
    當或違法，而構成應予撤銷之具體事由，始克當之（例如：
    依憑證據法則具體指出所採證據何以不具證據能力，或依憑
    卷證資料，明確指出所為證據證明力之判斷如何違背經驗、
    論理法則）；倘僅泛言原判決認定事實錯誤、違背法令、量
    刑失之過重或輕縱，而未依上揭意旨指出具體事由，或形式
    上雖已指出具體事由，然該事由縱使屬實，亦不足以認為原
    判決有何不當或違法者（例如：對不具有調查必要性之證據
    ，法院未依聲請調查亦未說明理由，或援用證據不當，但除
    去該證據仍應為同一事實之認定），皆難謂係具體理由，俾
    與第二審上訴制度旨在請求第二審法院撤銷、變更第一審不
    當或違法之判決，以實現個案救濟之立法目的相契合，並節
    制濫行上訴（最高法院97年度台上字第892號判決要旨參照
    ）。又理由是否具體，則屬第二審法院審查之範圍，不在命
    補正之列，亦即上訴書狀已記載理由，並有具體之敘述時，
    其上訴既屬合法，第二審法院固應就其理由之是否可取，為
    實體之審理及判斷；如認其上訴書狀雖記載理由，但並未具
    體敘述時，則無須再命補正，可逕認其上訴不合法，以判決
    駁回之（最高法院97年度台上字第4475號判決要旨參照）。
二、按本件上訴人即被告唐銘佑（下稱被告）不服臺灣南投地方
    法院第一審判決而提起上訴，其上訴意旨係以：
  (一)原審判決書犯罪事實一記載上訴人基於竊盜之故意，於99年
    12月13日11時許，趁在南投市○○里○○路167號「惠良精
    神科診所」等候看診時，見診所內人員不注意之際，進入藥
    劑室徒手竊取員工洪雅慈所有紅色手提包1只得手及理由二
    (二)2.鑑定證人趙玉良（即案發之惠良精神科診所醫師）證稱
    案發當日被告就診治時，評估其精神狀態是正常云云。參查
    上訴人確有精神方面之疾病，且固定服用就診之藥物，又其
    藥物服用後會精神耗弱，行為失常之情形發生，故常有不可
    思議之行為舉動，案發時確在服用精神科醫師開立之藥物後
    ，於精神耗弱、神智晃忽狀況下，在無故意竊盜犯罪意圖下
    取走被害人洪雅慈之紅色手提包。按共同被告及證人間，若
    具有對向性之關係，為避免嫁禍他人或虛偽陳述，尤應有足
    令人確信其述為真實之補強證據，始能據以為論罪之依據。
    是證人趙玉良為案發之惠良精神科診所醫師，與被害人洪雅
    慈為同診所之醫護人員關係，客觀上與上訴人具對向性之關
    係，原審採其以鑑定證人身分鑑定上訴人，具於案發時有無
    精神耗弱行為失常之情形，其醫師之鑑定顯會偏頗對上訴人
    不利之鑑定。又上訴人於犯罪時有無精神耗弱行為失常之情
    形，事涉刑法第19條減輕其刑之規定，攸關上訴人被量刑減
    輕之利益，與鑑定人之鑑定評估結果有直接關係，是上訴人
    認為應由其他醫院之精神科醫師做評估鑑定，始符合公平正
    確之效力，就原審採之鑑定人證據部分，實讓上訴人難以信
    服，是難謂適當之判決。
  (二)原審判決書犯罪事實二記載上訴人於前揭犯罪後，於同日下
    午15時許，以上開竊得之鑰匙，前往洪雅慈與其母共同居住
    位於南投縣草屯鎮○○路249巷16號住處，竊盜未遂云云。
    按刑法第62條自首規定，所謂發覺，固非以有偵查犯罪權之
    機關或人員確知其人犯罪無誤為必要，而於對其發生嫌疑時
    ，即得謂為已發覺；但此項對犯人之嫌疑，仍須有確切之根
    據得為合理之可疑者，始足當之，若單純主觀上之懷疑，要
    不得謂已發生嫌疑之發覺。此有最高法院72年台上字第641
    號判例可稽。參考上訴人於警方未有確信犯罪之根據下，是
    屬被動承認其犯罪，應符合刑法第62條自首規定，依法得減
    輕其刑。原審卻漏忽未予調查適用，是於法未合之判決。
三、經查：
  (一)被告於警詢時起即稱其有精神疾病（見警卷第5頁），嗣於
    偵查及原審中均辯稱其因長期在惠良精神科診所就診，本案
    係其服用藥物後於無意識下夢遊所為，並非故意犯罪等語（
    見偵查卷第23頁、原審卷第34頁、第35頁），公訴人及被告
    乃於原審均請求傳喚惠良精神科診所醫師趙玉良作證（見原
    審卷第35頁）。而據證人趙玉良於原審證稱：（問：你有為
    被告診治過精神疾病嗎？）有。（問：何時起為被告看診？
    ）96年6月25日開始。（問：99年間為被告看診幾次？）被
    告都是規律的來，但有一段時間沒有來，在99年11月2日及
    11月22日來兩次。（問：被告是因為何種疾病而來看診？）
    情緒低落及睡眠障礙。（問：該「情緒低落」及「睡眠障礙
    」會否產生夢遊的情形？）目前精神醫學會的評估是不會。
    （問：被告之前去你那邊看診時有無主述夢遊的情形？）依
    我手邊的病歷我沒有紀錄到這一點。（問：被告在你那邊看
    診有無提到夢遊，是否以病歷為準？）應以病歷為準，而我
    製作的病歷沒有這樣的記載。（問：99年11月2日被告找你
    看診後，在99年11月22日有無反應吃這個藥有夢遊的情況？
    ）沒有。（問：夢遊所做的事情是簡單的應答或舉動還是有
    較複雜的情形？）比較簡單的，太複雜的沒有辦法做到。（
    問：就你的印象中，被告在99年12月13日有到診所就診？）
    案發當天有。（問：是由證人為被告診治？）是的。（問：
    案發當日你為被告診治時，被告當時精神狀況如何？）評估
    起來是正常。（問：證人精神科的臨床經驗有多久？）13年
    。（問：99年12月13日上午11時左右，你替被告診治時，被
    告當時有無可能受到上開藥物的影響？）我當時觀察應該沒
    有受到藥物的影響。（問：99年12月13日上午11時，你在替
    被告診治的當時，被告的精神方面有無受到精神疾病的影響
    ？）應該是沒有。（問：就辯護人問到夢遊的情況，你回答
    如果是簡單的動作可以做，但複雜的可能沒有辦法，所謂「
    複雜的」可否說明？）比如說可以上廁所，吃東西，溝通、
    談話，但要做思考性的、計算性、判斷性的這就沒有辦法。
    （問：請依據您專業的知識，夢遊症的患者可否能夠撿到別
    人的身分證，而看著上載的地址找到地址？）這是深層的判
    斷，夢遊症的患者不太可能會有這樣的舉動等語（見原審卷
    第54頁至第58頁），足見被告上開所辯，顯不可採。而證人
    趙玉良既係長期為被告診治精神疾病之醫師，又於案發當日
    有為被告診治，則其對於被告在案發當時之精神狀態，自能
    為專業正確之判斷，且被告於原審亦有聲請傳喚證人趙玉良
    作證，被告卻於事後徒以證人趙玉良對其不利之證言而認有
    偏頗並聲請他人為其鑑定，自非可採。
  (二)又刑法第62條所定自首減刑，係以對於未發覺之犯罪，在有
    偵查犯罪職權之公務員知悉犯罪事實及犯人之前，向職司犯
    罪偵查之公務員坦承犯行，並接受法院之裁判而言。苟職司
    犯罪偵查之公務員已知悉犯罪事實及犯罪嫌疑人後，犯罪嫌
    疑人始向之坦承犯行者，為自白，而非自首。而所謂發覺，
    不以有偵查犯罪之機關或人員確知其人犯罪無誤為必要，僅
    須有確切之根據得為合理之可疑者，亦屬發覺（最高法院97
    年度台上字第5969號判決要旨參照）。查本案係因被害人即
    惠良精神科診所員工洪雅慈於99年12月13日12時40分許發現
    其置放於該診所藥劑室內之紅色手提包（內含洪雅慈身分證
    、住處之鑰匙等物）失竊後向警報案，經警依該診所提供之
    錄影監視影帶及就醫紀錄循線查獲被告，被害人洪雅慈並陳
    稱其於同日下午5時30分許發現其住處遭人侵入後翻箱倒櫃
    ，警方乃據此詢問被告於何時侵入被害人洪雅慈住處，此有
    被告及被害人洪雅慈之警詢筆錄在卷可憑（見警卷第2頁、
    第3頁、第7頁至第9頁），顯見警方已依上開證據合理認為
    被告亦涉犯上開侵入住宅及竊盜未遂之犯行，亦即被告此部
    分犯罪，已為偵查機關所發覺；且被告於上訴狀中亦自承其
    係被動承認犯罪，是被告辯稱其此部分犯行符合自首要件，
    並不可採。
  (三)再者，原審業已審酌被告構成累犯，另曾多次犯竊盜罪而宣
    告強制工作及執行，足徵素行不佳，正值青壯，竟不知依正
    途賺取所需，侵害被害人之財產法益及犯後態度等一切情狀
    而為量刑（即分別量處有期徒刑8月、7月，定應執行有期徒
    刑1年），經核並無過重、過輕之情形。
  (四)綜上所述，本院依形式上觀察認原審判決認事用法並無違法
    或不當之處，量刑亦屬妥適，被告上訴意旨徒執前詞，而為
    上開辯解，並非依據卷內之訴訟資料，指摘原審判決有何足
    以影響判決本旨之不當或違法，構成應予撤銷之具體事由，
    自不足以動搖原審判決認定犯罪事實及量刑之基礎，難認係
    具體理由，其上訴顯然違背法律上之程式，應予駁回，並不
    經言詞辯論為之。
據上論斷，應依刑事訴訟法第367條前段、第372條，判決如主文
。
中    華    民    國   100    年    10    月    17    日
            刑事第十二庭  審判長法  官  康  應  龍
                                法  官  張  靜  琪
                                法  官  王  國  棟
以上正本證明與原本無異。
不得上訴。
                                書記官  廖  昭  容
中    華    民    國   100    年    10    月    17    日